【裁判字號】    88,訴,1279
【裁判日期】    890317
【裁判案由】    第三人異議之訴
【裁判全文】
臺灣高雄地方法院民事判決  八十八年度訴字第一二七九號
    原      告  甲○○
    訴訟代理人  蘇昭德  律師
    被      告  台灣省合作金庫
                            設台北市○○區○○路七七號
    法定代理人  李文雄      住.
    訴訟代理人  李新泉      住台北市○○區○○路三段七十七號
    被      告  千馬金屬工業股份有限公司
                            設.
    法定代理人  翁豐津      住.
右當事人間第三人異議之訴事件，本院判決如左：
    主    文
原告之訴駁回。
訴訟費用由原告負擔。
    事    實
甲、原告方面：
一、聲明：求為判決（一）鈞院八十七年執字第一八三七四號強制執行事件，就原告
    所有坐落高雄市○○區○○段一０九四號土地上，建號（暫編）三五００號加強
    磚造鋼骨造鐵架（石棉瓦廠房、電氣室、宿舍、警衛亭）一層，面積九百五十五
    點九八平方公尺（起訴書誤載為九百九十五點九八平方公尺）、二層一五．七五
    平方公尺建物（下稱系爭建物）所為之強制執行程序應予撤銷。
    （二）訴訟費用由被告等負擔。
二、陳述：（一）查系爭建物中之守衛室，係原告於民國六十七年三月間所建，其餘
    則早於六十六年間，原告於第二被告千馬金屬工業股份有限公司（下稱千馬公司
    ）之前身，即大能工業有限公司（下稱大能公司）時，因承攬該公司之半成品金
    屬原料加工後再供給該公司生產所興建，此部分建物與千馬公司之廠房界限分明
    ，並有溝渠隔離，各自獨立互不相干，此由鈞院勘驗時已勘明千馬公司所興建之
    廠房與原告所興建之系爭建物，前者窗戶為石材，窗緣與牆壁切齊；後者窗戶係
    木頭，窗緣與牆壁呈內凹，截然兩分；況證人即大能公司法定代理人翁安田亦到
    庭結證，原告係為加工半成品金屬原料而興建系爭廠房，且為防止加工原料之被
    偷竊而興蓋守衛室，時間早在千馬公司之前身即大能公司之時代，當時千馬公司
    尚未與被告台灣省合作金庫有金錢借貸關係。要言之，原告就系爭建物自始享有
    所有權，至勘驗所見之建物屋頂二者雖均為石綿瓦、且天車滑溝相連接，然前者
    係因年久補修，後者係為便於原告將所加工之半成品交予千馬公司生產，故不能
    據此認定二者均為被告千馬公司所興建，此由當時千馬公司僅以其已辦理保存登
    記之另筆廠房及土地，向第一被告貸款設定抵押權，且未包括系爭建物可稽。況
    台灣省合作金庫就千馬公司上開廠房向鈞院聲請查封拍賣時，並未查封該部分，
    故拍賣之不動產亦未包括系爭建物在內，有鈞院八十四年執字第一０七該拍賣公
    告附卷可稽，上開執行案件，嗣經台灣省合作金庫撤回執行而停止執行。
    （二）按系爭建物既為原告所有，且非抵押物效力所及，詎被告台灣省合作金庫
    於八十七年執字第一八三七四號聲請就千馬公司上開廠房為強制執行時，竟就原
    告所有前揭廠房一併聲請強制執行，鈞院民事執行處並已就該部分廠房測量，且
    一併公告拍賣，原告所有權顯已受侵害，而有排除強制執行之必要，為此，提起
    本件之訴。
三、證據：提出八十四年執字第一０七號、八十七年執字第一八三七四號拍賣公告不
    動產附表、系爭建物現場圖各一件、相片一張為證，並聲請訊問證人翁安田、翁
    淵滿、張來發、歐金田。
乙、被告方面：
    千馬公司部分：
一、聲明：同意原告之請求。
二、陳述：系爭建物確為原告所有。
    台灣省合作金庫部分：
一、聲明：`（一）求為判決原告之訴駁回。（二）訴訟費用由原告負擔。
二、陳述：原告雖主張鈞院民事執行處於八十四年度執字第一０七號強制執行事件公
    告拍賣千馬公司廠房時，並未載明系爭電氣室、宿舍、警衛室、守衛亭；反之，
    八十七年度執字第一八三七四號強制執行事件之拍賣公告卻予列載，惟查系爭建
    物部分，因尚未辦理所有權第一次登記，且前次由被告聲請調卷強制執行時，因
    法院未命測量，故不知面積若干，被告亦未查覺有異，致未聲請一併公告拍賣。
    此次聲請強制執行，法院已命債權人會同地政機關人員現場實施測量，並已測出
    面積，依法自應一併公告拍賣，況不論第一次或第二次聲請強制執行有無將系爭
    建物公告拍賣，系爭建物既為千馬公司所有，被告自得聲請拍賣，原告若主張其
    為系爭建物所有權人，自應對此對此有利證據證明，不因二次拍賣公告所載不同
    而影響系爭建物之所有權歸屬。至大能公司法定代理人翁安田及翁淵滿雖證述系
    爭建物為原告所有，然查翁安田與原告同為千馬公司股東，均為千馬公司向被告
    借貸之連帶保證人，況原告更是翁安田之岳父、翁淵滿與原告有誼親關係，是其
    證言顯有偏頗而不足採信，況千馬公司借貸款項時，已切結廠房及基地均為該公
    司所有，且絕無出租或第三人占有情事，準此，何來第三人在基地上建構系爭廠
    房，又何來千馬公司於八十二年五月十五日起已將其廠房及基地出租予第三人張
    來發，並以租金抵付訴外人周榮章、翁麗雪、翁淵滿、翁新業、翁許春燕、翁安
    田等六人積欠張來發之新台幣二千八百萬元債務之至全部清償為止，況原告既與
    千馬公司，甚或周榮章等人無關，千馬公司等又如何將廠房、基地出租與第三人
    張來發。
三、證據：提出系爭建物測量圖、張來發陳報狀各一份、本院八十四年執字第一０七
    號、八十七年執字第一八三七四號拍賣公告附表各一件、授信約定書、切結書、
    申請書各一份及相片三紙為證。
丙、本院依職權勘驗現場、向高雄市稅捐稽徵處小港分處函查系爭建物房屋稅課稅資
    料、調閱本院民事執行處八十四年執字第一０七號、八十七年執字第一八三七四
    號執行卷。
    理    由
一、本件原告起訴主張：本院八十七年執字第一八三七四號強制執行事件執行標的物
    ，即坐落高雄市○○區○○段一０九四號土地上，暫編建號三五００號加強磚造
    鋼骨造鐵架石棉瓦廠房、電氣室、宿舍、警衛亭、守衛亭一層，面積共九百五十
    五點九八平方公尺、二層一五．七五平方公尺系爭建物之守衛室，係原告於民國
    六十七年三月間所建，其餘則早於六十六年間，原告為方便加工千馬公司前身即
    大能公司半成品金屬時所興建，此部分建物與千馬公司之廠房界限分明，並有溝
    渠隔離，各自獨立互不相干，又守衛室亦係其為防止加工半成品遭他人竊盜而興
    建，時間早在大能公司時代，要言之，原告就系爭建物自始享有所有權，詎竟遭
    被告台灣省合作金庫聲請一併查封拍賣，為此提起本件異議之訴等語。被告則以
    系爭建物均構築於千馬公司土地上，千馬公司曾切結其廠房及基地，並無出租他
    人或由第三人占有情事，且系爭建物又與千馬公司提供設定抵押之廠房相連接，
    而原告並未能舉證其對系爭建物擁有所有權，自無從基於所有權而排除強制執行
    等語資為抗辯。
二、按第三人就執行標的物有足以排除強制執行之權利者，得於執行程序終結前，向
    執行法院對債權人提起異議之訴。如債務人亦否認其權利者，並得以債務人為被
    告，強制執行法第十五條定有明文。又強制執行法第十五條所謂就執行標的物有
    排除強制執行之權利者，係指對于執行標的物有所有權、典權、留置權、質權存
    在情形之一者而言，最高法院四十四年台上字第七二一號判例可資參照。原告既
    主張為系爭建物所有人而提起本件之訴，是應予審究者，乃其是否為系爭建物所
    有人。查原告主張系爭建物為其所有之事實，固據其提出測量圖、現場圖各一件
    ，並舉證人翁安田、歐金田證言為證，然為被告以前揭情詞抗辯。經查：
    （一）系爭建物係未辦理第一次所有權登記建物即俗稱未保存登記建物，此為兩
    造不爭，而未辦理保存登記之建物，因屬依事實行為取得所有權，且嗣後又因無
    從依法為所有權移轉登記，故其所有權應屬原始起造人所有。本件原告主張系爭
    建物為其出資興建一節，固據其舉證人翁安田、歐金田證言為證，惟查歐金田雖
    證述其受僱看守張來發承租之廠房範圍，時間約五、六年之久，原告部分則另有
    他人在看管等語，然既未能明確證述何以知悉系爭建物為原告所建，況依原告主
    張興建系爭廠房之日期早在歐金田受僱看管期間之前，是其證言尚難執為有利於
    原告之認定。又證人翁安田、翁淵滿固均證稱系爭建物，係原告為加工千馬公司
    前身大能公司金屬半成品而興建等語，然為被告台灣省合作金庫業以翁安田與原
    告係岳婿關係，前同為千馬公司十位股東之一，並為千馬公司向其借款之連帶保
    證人，關係顯有偏頗否認。查原告既未爭執其與翁安田、翁淵滿之上開關係，且
    確為千馬公司借款之連帶保證人、此有借據附於本院八十四年執字第一０七號卷
    內可稽，是其證言是否與事實相符即非無疑，況系爭建物為加強磚造、鋼骨架、
    鐵架石綿瓦之廠房、電器室、宿舍、警衛室、守衛亭，面積共計九百七十一餘平
    方公尺，依其使用之材料及廠房屋頂兩側另有可供天車用之滑溝等設備，依該規
    模、面積，所費不貲，竟對此巨額支出，未能舉證委請何人興建？金額多寡？如
    何支付？次查系爭建物所佔基地甚廣，究基於何種法律關係使用千馬公司所有之
    上開基地？有無報酬？如何支付？以千馬公司之前身即大能公司為股份有限公司
    之組織型態而非個人行號，則就上開會計、出納有關之往來，自應有所記載，何
    以原告亦未能舉證，凡此均與常情有違。
    （二）又查原告雖抗辯被告台灣省合作金庫於八十四年執字第一０七號執行事件
    ，並未就系爭廠房聲請一併查封、拍賣，足見系爭廠房確非千馬公司所有，然已
    為台灣省合作金庫以前開情詞否認。查依本院勘驗結果，千馬公司廠房與系爭建
    物，除前者窗戶為石材，窗緣與牆壁切齊；後者窗戶係木頭材料，窗緣與牆壁呈
    內凹，且地面上留有小溝以資劃分外，就廠房之外觀之，其高度、寬度一致，自
    廠房內部看，廠房屋頂之天車滑溝互相銜接，此經勘明，故茍非經人特別解說，
    實難自外輕易看出二者為不同之建物，況被告台灣省合作金庫於上開執行事件中
    ，是否就系爭建物聲請一併查封、拍賣，本無必然關聯。約言之，本件原告既未
    能舉證其為系爭建物之原始起造人，揆諸上開法條及判例意旨，自難居於所有權
    ，而主張有排除本院八十七年度執字第一八三七四號就系爭建物之強制執行之權
    利，請求為無理由，不應准許。
三、至被告千馬公司既未否認原告就系爭建物有所有權，而得據以排除強制執行，則
    依強制執行法第十五條後段規定，即無並對其提起第三人異議之訴之必要，詎竟
    提起，因認無保護必要，併予駁回。
四、本件事證已臻明確，兩造其餘攻擊防禦方法，爰不逐一論敘。
五、據上論結：本件原告之訴為無理由，依民事訴訟法七十八條，判決如主文。
中      華      民      國    八十九    年      三      月    十七     日
                              臺灣高雄地方法院民事第二庭
~B法      官  黃國川
右為正本係照原本作成。
如不服本判決，應於送達後廿日內，向本院提出上訴狀並表明上訴理由，如於本
送達前提起上訴者，應於判決送達後十日內補提上訴理由書（須附繕本）。
中      華      民      國    八十九    年      三      月     十七    日
~B法院書記官  呂素珍


司法院資訊處製作；財團法人民間司法改革基金會備份。
